臺灣高等法院刑事判決　　　　　　　　 96年度上易字第141號
上　訴　人　臺灣臺北地方法院檢察署檢察官
被　　　告　甲○○
上列上訴人因被告詐欺等案件，不服臺灣臺北地方法院91年度易
字第766號，中華民國95年11月15日第一審判決（起訴案號：臺
灣臺北地方法院檢察署89年度偵字第17582號、89年度偵字第195
49號），提起上訴，本院判決如下：
    主  文
原判決撤銷，發回臺灣臺北地方法院。
    理  由
壹、公訴意旨略以：甲○○係台簇實業股份有限公司（下台簇公
    司）負責人，明知台簇公司登記之營業項目並無販售旅遊卡
    業務，且台簇公司於85年9月間即告歇業，亦無與國內農場
    簽約，竟意圖為自己不法之所有，自86年7月間起至87年9月
    間止，僱用業務員張憲賓向公車處員工謊稱台簇公司與國內
    40所農場簽約，購買該公司旅遊卡之會員可享有7折優待，
    每年享有1次3天免費農場渡假活動云云，且稱購買旅遊卡之
    會員可辦理100萬元至120萬元不等之貸款，旅遊卡代價係手
    續費6萬元、保險費3萬元，共9萬元云云，使邱國洋等82人
    陷於錯誤，購買台簇公司旅遊卡，再由業務員張憲賓帶同至
    萬泰銀行辦理貸款，取得貸款後，由張憲賓直接扣除每人9
    萬元（其中2萬4千元查確支付大慶創投股份有限公司代為辦
    理德利萊卡及國華人壽公司之旅遊傷害保險），以之交付予
    甲○○，詐騙邱國洋等82 人共約600萬元，嗣邱國洋等人發
    現台簇公司根本未與國內農場有何簽約優惠情事，且台簇公
    司於87年底又擅自歇業，始知受騙等情，因認被告犯有詐欺
    取財罪嫌等語。
貳、原審以：
一、本件起訴書之犯罪事實及論罪法條經檢察官九十四年七月十
    一日以九十三年度蒞字第一一二○一號補充理由書（見原審
    卷三第三十七頁）修正，其意旨略以，被告甲○○係址設臺
    北市○○路○段二十四巷八號台簇公司之負責人，明知台簇
    公司登記之營業項目為：一汽機車及家電用品、文具圖書事
    務機器、電腦資訊設備、水空氣污染噪音防治處理及垃圾處
    理設備之批發零售及買賣業務、二水泥建材、五金、裝潢材
    料、木製衣櫃木桌椅等之買賣、三文具、文化及工業用紙批
    發買賣、四各種服裝、布匹紡織品、紗線及各種百貨之買賣
    、五塑膠原料、保麗龍批發買賣、六房屋租售之介紹及室內
    裝潢設計業務（營造業除外）、七教育器材、體育用品批發
    買賣、八燈飾文具（賭博性電動玩具除外）、手工藝品木器
    及玻璃陶瓷器品批發買賣、九前項有關產品之進出口業務（
    期貨除外）等，竟擅自從公司設立登記後起　至八十七年九
    月間止，在上址經營登記範圍以外之旅遊卡業務，宣稱購買
    該公司旅遊卡之會員可享有七折優待，每年享有一次三天免
    費農場渡假活動，供不特定人士渡假休閒娛樂，因認被告涉
    犯違反九十年十一月十二日修正前之公司法第十五條第一項
    公司不得經營登記範圍以外之業務之規定，而應依同條第三
    項處斷等語。
二、按「犯罪後之法律已廢止其刑罰者，應諭知免訴之判決」，
    刑事訴訟法第三百零二條第四款定有明文，且依同法第三百
    零七條規定，免訴之判決並得不經言詞辯論為之。
三、查公司法第十五條第三項、第一項原定關於公司負責人違反
    公司不得經營登記範圍以外之業務，處一年以下有期徒刑、
    拘役或科或併科新台幣十五萬元以下罰金之刑事罰規定，因
    「配合公司法第十八條之修正，除許可業務應於章程載明外
    ，其餘不限，則如許可業務，目的事業主管機關自有許可法
    令管理」之故而經立法院於九十年十月二十五日三讀修正通
    過刪除該項條文，再經總統於同年十一月十二日以華總一義
    字第九○○○二一八九二○號總統令公佈，並依中央法規標
    準法第十三條之規定，於公佈日起算之第三日即九十年十一
    月十四日起生效，揆諸前揭說明，本件公訴人起訴被告違反
    公司法之犯行，其犯罪後之法律已廢止其刑罰，揆諸前揭刑
    事訴訟法三百零二條第四款規定，爰不經言詞辯論，逕為諭
    知免訴之判決，固非無見 。
參、經查：
一、按檢察官代表國家提起公訴，依檢察一體原則，到庭實行公
    訴之檢察官如發現起訴書認事用法有明顯錯誤，固得本於自
    己確信之法律見解，於審理或論告時變更起訴之法條，或另
    為其他適當之主張。然刑事訴訟之審判，係採彈劾主義，亦
    即不告不理原則，法院對於被告之行為，應受審判之對象（
    範圍），乃指起訴書所記載之被告「犯罪事實」（包括與之
    有連續犯、想像競合犯、牽連犯等具有同一案件關係之犯罪
    事實）而言。起訴係一種訴訟上之請求，犯罪已經起訴，產
    生訴訟繫屬及訴訟關係，法院即有審判之權利及義務。是以
    若起訴書犯罪事實欄內，對此項行為已予以記載，即為法院
    應予審判之對象。審判之事實範圍，既以起訴之事實（包括
    擴張之事實）為範圍，如事實已經起訴而未予裁判，自屬違
    背法令，此觀刑事訴訟法第379 條第12款規定自明。訴經提
    起後，於符合同法第265條之規定，固許檢察官得為訴之追
    加，但仍以舊訴之存在為前提；必要時，檢察官亦得依同法
    第269條規定，以「撤回書」敘述理由請求撤回起訴；惟單
    一案件之事實，僅就一部分事實撤回起訴，基於審判不可分
    之關係，並不生撤回效力，而犯罪事實之一部減縮（即起訴
    事實大於判決事實），應分別情形於理由內為說明，刑事訴
    訟法對此尚無所謂擬制撤回起訴之規定。又本法亦無如民事
    訴訟法設有訴之變更之規定，得許檢察官就其所起訴之被告
    或犯罪事實加以變更，其聲請變更，除係具有另一訴訟之情
    形，應分別辦理外，並不生訴訟法上之效力，法院自不受其
    拘束。司法審判實務中，到庭實行公訴之檢察官於其提出之
    「論告書」或「補充理由書」所為之主張或陳述，常有與起
    訴書所載犯罪事實不盡相同之情形。於此，應先究明其論告
    時之所述，究屬訴之追加、撤回或變更範疇，抑或原本係屬
    於起訴效力所及之他部事實之擴張、或起訴事實之一部減縮
    ，而異其處理方式（如屬後者事實之擴張、減縮，應僅在促
    使法院之注意，非屬訴訟上之請求）。除撤回起訴已生效力
    ，其訴訟關係已不存在，法院無從加以裁判外，其他各種情
    形，法院自不得僅就檢察官論告時所陳述或主張之事實為裁
    判，而置原起訴事實於不顧，其理甚明。
二、本案起訴書「犯罪事實」係記載：「甲○○係台簇公司負責
    人，明知台簇公司登記之營業項目並無販售旅遊卡業務，且
    台簇公司於85年9月間即告歇業，亦無與國內農場簽約，竟
    意圖為自己不法之所有，自86年7月間起至87年9月間止，僱
    用業務員張憲賓向公車處員工謊稱台簇公司與國內40所農場
    簽約，購買該公司旅遊卡之會員可享有7折優待，每年享有1
    次3天免費農場渡假活動云云，且稱購買旅遊卡之會員可辦
    理100萬元至120萬元不等之貸款，旅遊卡代價係手續費6萬
    元、保險費3萬元，共9萬元云云，使邱國洋等82人陷於錯誤
    ，購買台簇公司旅遊卡，再由業務員張憲賓帶同至萬泰銀行
    辦理貸款，取得貸款後，由張憲賓直接扣除每人9萬元（其
    中2萬4千元查確支付大慶創投股份有限公司代為辦理德利萊
    卡及國華人壽公司之旅遊傷害保險），以之交付予甲○○，
    詐騙邱國洋等82人共約600萬元，嗣邱國洋等人發現台簇公
    司根本未與國內農場有何簽約優惠情事，且台簇公司於87年
    底又擅自歇業，始知受騙」等情，因認被告犯有詐欺取財罪
    嫌；嗣到庭實行公訴之檢察官於原審審理中所提「補充理由
    書」，就上開犯罪事實限縮為甲○○係台簇公司負責人，明
    知台簇公司登記之營業項目，並無販售旅遊卡業務，竟擅自
    從公司設立登記後起至87年9月間止，在上址經營登記範圍
    以外之旅遊卡業務，宣稱購買該公司旅遊卡之會員可享有7
    折優待，每年享有1次3天免費農場渡假活動等情，因認被告
    涉嫌違反修正前公司法第15條第1項罪嫌。則依上揭說明，
    公訴檢察官於原審審理時雖否定起訴書所載之部分犯罪事實
    ，然此並非訴訟上之請求，尚不生撤回起訴與否之問題。原
    審未審究及此，竟僅就其一部（即違反公司法部分）為判決
    ，未論及其他已起訴繫屬之部分（即詐欺取財部分），其所
    持法律見解已有違誤，有已受請求之事項未為判決之違法。
    經核檢察官之上訴為有理由，原判決應予撤銷，發回原審法
    院更為適法之判決，並不經言詞辯論為之。
據上論斷，應依刑事訴訟法第369條第1項但書、第372條，判決
如主文。
中　　華　　民　　國　　96　　年　　1 　　月　　23　　日
　　　　　　　　　刑事第十二庭  審判長法　官  蔡永昌
　　　　　　　　　　　　　　　　　　  法　官  施俊堯
　　　　　　　　　　　　　　　　　　  法　官  張正亞
以上正本證明與原本無異。
不得上訴。
                                      書記官  鄭信昱
中　　華　　民　　國　　96　　年　　1 　　月　　24　　日
